【裁判字號】    92,台上,3093
【裁判日期】    920612
【裁判案由】    偽造文書等罪
【裁判全文】
最高法院刑事判決                              九十二年度台上字第三０九三號
    上訴人  甲○○
右上訴人因偽造文書等罪案件，不服台灣高等法院高雄分院中華民國九十二年三月十
八日第二審更審判決（九十一年度上更(一)字第一三八號，起訴案號：台灣高雄地方法
院檢察署八十七年度偵字第二四一八、三六一九號），提起上訴，本院判決如左：
    主  文
原判決撤銷，發回台灣高等法院高雄分院。
    理  由
本件原判決認定上訴人甲○○係納稅義務人「金義和股份有限公司」（以下稱金義和
公司，設於高雄市苓雅區○○○路一四二號）之負責人，為公司法規定之納稅義務人
之負責人，為從事業務之人。其明知馬宋阿花及馬秀慧於民國八十三年間，張榮晏於
八十四年間，均並未受雇在金義和公司工作，未在金義和公司取得任何薪資或報酬，
竟基於概括之犯意，於八十四年三月間、八十五年三月間，分別為辦理八十三年度、
八十四年度營利事業所得稅申報時，夥同知情之李昆龍（已死亡，業經檢察官不起訴
處分），利用其所保管之馬宋阿花、馬秀慧身分資料，推由李昆龍偽造渠等二人簽名
在金義和公司領取八十三年之薪資收據即薪資表，上訴人則自行利用公司保管張榮晏
之身分資料機會，偽造張榮晏簽名領取八十四年薪資之薪資表。並持向不知情之成年
會計小姐行使，使其業務上製作八十三年度、八十四年度各類所得扣繳暨免扣繳憑單
，連續虛偽登記其金義和公司於八十三年度給付馬宋阿花及馬秀慧各新台幣（下同）
二十七萬二千元，於八十四年度給付張榮晏二萬八千元之不實事項。上訴人再依上開
不實之三張扣繳憑單分別製作金義和公司八十三年度、八十四年度營利事業所得稅結
算申報書，並委由不知情會計持上開不實之扣繳憑單及申報書於八十四年三月、八十
五年三月分別向財政部高雄市國稅局申報金義和公司之八十三年度、八十四年度營利
事業所得稅，藉此不正當方法，逃漏八十三年度營利事業所得稅十三萬六千元（即虛
報馬宋阿花、馬秀慧薪資部分，另八十四年度營利事業所得申報時雖有虛報張榮晏薪
資所得二萬八千元，但未生逃漏稅捐結果），均足生損害於財政部高雄市國稅局核課
徵收稅額之正確性及馬宋阿花、馬秀慧、張榮晏等情。因而撤銷第一審判決，改判論
處上訴人共同連續行使偽造私文書，足以生損害於公眾及他人罪刑，及為公司法規定
之納稅義務人之負責人，以不正當方法逃漏稅捐罪刑，固非無見。
惟查：(一)按營利事業所得稅查核準則第七十一條第十一款規定，薪資支出之原始憑證
，為收據或簽收之名冊，則薪資表記載員工之薪資數額及員工領取之印文或署押，該
薪資表即足以證明會計事項發生之會計憑證。此與扣繳憑單，係證明全年度支付員工
薪資及代為扣繳綜合所得稅之情形，為徵、繳雙方課徵與申報綜合所得稅之依據，其
既非造具記帳憑證所根據之憑證，亦非證明處理會計事項人員之責任而為記帳所根據
之憑證，尚屬有別。原判決既認定上訴人偽造馬宋阿花、馬秀慧及張榮晏三人之簽名
以領取薪資之薪資表，該薪資表即屬商業會計法之會計憑證。則上訴人此部分之行為
似應成立商業會計法第七十一條第一款之罪，原判決疏未論處，自有不適用法則之違
法。(二)按有罪判決書之事實一欄，為判斷其適用法令當否之準據，應將法院依職權認
定與論罪科刑有關之事實，翔實記載，然後於理由內逐一說明其憑以認定之證據，並
使事實認定與理由說明，互相適合，方為合法。倘若事實認定與理由說明，不相一致
，或事實或理由欄內之記載，前後齟齬，按諸刑事訴訟法第三百七十九條第十四款後
段規定，均屬判決理由矛盾之當然違背法令，足以構成撤銷之原因。原判決認定上訴
人依不實之三張扣繳憑單分別製作金義和公司八十三年度、八十四年度營利事業所得
稅結算申報書，並委由不知情會計持上開不實之扣繳憑單及申報書於八十四年三月、
八十五年三月分別向財政部高雄市國稅局申報金義和公司之營利事業所得稅，藉此不
正當方法，逃漏八十三年度營利事業所得稅十三萬六千元等情。理由欄說明「由不知
情會計將不實之事項登載於業務上所製作之所得扣繳憑單及所得稅結算申報書並向國
稅局申報並逃漏八十三年度營利事業所得稅」云云（見原判決第七頁第一行），事實
認定上訴人自行製作金義和公司八十三年度、八十四年度營利事業所得稅結算申報書
；理由欄卻說明該營利事業所得稅結算申報書係由公司會計製作，顯然事實之記載與
理由之說明前後不符，自屬理由矛盾。(三)上訴人於原審提出金義和公司請款單一紙（
見原審上更(一)卷第一三０頁），記載張榮晏於八十四年二月三日領取一月份之工資二
萬八千元，具領人欄並有「張榮晏」印文一枚。所載如果屬實，原判決認定上訴人偽
造張榮晏簽名領取八十四年薪資之薪資表似與前揭證據資料不符。此為有利於上訴人
之證據，原判決未予採取，並未敘明證據取捨之理由，亦有判決不備理由之違法。上
訴意旨執以指摘原判決不當，非無理由，應認仍有發回更審之原因。另原判決雖調取
八十八年度偵字第二六九０二號偵查卷並引用李昆龍之證言為論處上訴人之犯罪證據
之一，但上訴人指摘李昆龍於偵查中尚證稱：馬秀慧、馬宋阿花有在金義和公司之工
地作工等語，而此為有利於上訴人之證據，原判決未予採取，並未敘明其理由，有判
決不備理由之違誤。惟原審並未影印該部分之卷宗附卷以供憑參，本院無從為適法與
否之判斷。案經發回，仍有調卷影印附卷之必要。又原判決不另為無罪諭知部分，因
與發回部分有審判上不可分關係，併予發回，附此敘明。
據上論結，應依刑事訴訟法第三百九十七條、第四百零一條，判決如主文。
中      華      民      國    九十二    年      六      月     十二     日
                              最高法院刑事第六庭
                                  審判長法官  吳  雄  銘
                                        法官  池  啟  明
                                        法官  石  木  欽
                                        法官  郭  毓  洲
                                        法官  吳  三  龍
      右正本證明與原本無異
                                              書  記  官
中      華      民      國    九十二    年      六      月     十六     日
                                                                      Ｑ


司法院資訊處製作；財團法人民間司法改革基金會備份。
